ACORDAO-COMPLETO-2462846

ACÓRDÃO 4800/2021 ATA 8/2021 - PRIMEIRA CÂMARA

VISTOS, relatados e discutidos estes autos em que se analisa ato de concessão inicial de aposentadoria deferido pela Fundação Universidade Federal de Viçosa em benefício do Sr. Antônio Fortunato Maximiano.
ACORDAM os Ministros do Tribunal de Contas da União, reunidos em Sessão da 1ª Câmara, ante as razões expostas pelo Relator, e com fulcro nos incisos III e IX do art. 71 da Constituição Federal e nos arts. 1º, inciso V, e 39, inciso II, da Lei 8.443/1992, c/c o art. 259, inciso II, do Regimento Interno/TCU, em:
9.1. considerar ilegal a concessão de aposentadoria em favor do Sr. Antônio Fortunato Maximiano, negando registro ao correspondente ato; 
9.2. dispensar o ressarcimento das quantias indevidamente recebidas de boa-fé pelo interessado, consoante o disposto no Enunciado 106 da Súmula da Jurisprudência do TCU;
9.3. determinar à Fundação Universidade Federal de Viçosa que:
9.3.1. no prazo de 15 (quinze) dias, a contar da ciência desta deliberação, abstenha-se de realizar pagamentos decorrentes do ato impugnado, sujeitando-se a autoridade administrativa omissa à responsabilidade solidária, nos termos do art. 262, caput, do Regimento Interno/TCU, promovendo, no mesmo prazo, a correção do cálculo dos proventos do Sr. Antônio Fortunato Maximiano; 
9.3.2. dê ciência, no prazo de 15 (quinze) dias, a contar do recebimento da notificação deste Acórdão, do inteiro teor desta Deliberação ao Sr. Antônio Fortunato Maximiano, encaminhando a este Tribunal, no prazo de 30 (trinta) dias, comprovante da referida ciência; 
9.3.3. alerte o interessado de que o efeito suspensivo proveniente da interposição de possíveis recursos perante o TCU não o exime da devolução dos valores percebidos indevidamente após a notificação, caso os recursos não sejam providos; e
9.4. esclarecer à Fundação Universidade Federal de Viçosa que novo ato de concessão de aposentadoria deverá ser emitido e cadastrado no sistema e-Pessoal, livre da irregularidade verificada, sendo submetido a este Tribunal, nos termos da IN/TCU 78/2018.

Ato de concessão inicial de aposentadoria deferido pela Fundação Universidade Federal de Viçosa em benefício do Sr. Antonio Fortunato Maximiano.

Primeira Câmara

Fundação Universidade Federal de Viçosa.

3. Interessado: Antônio Fortunato Maximiano (XXX.877.377-XX).

13.1. Ministros presentes: Walton Alencar Rodrigues (Presidente), Vital do Rêgo e Jorge Oliveira.
13.2. Ministro-Substituto convocado: Marcos Bemquerer Costa (Relator).
13.3. Ministros-Substitutos presentes: Augusto Sherman Cavalcanti e Weder de Oliveira.

MARCOS BEMQUERER

Trata-se de ato de concessão inicial de aposentadoria deferido pela Fundação Universidade Federal de Viçosa em benefício do Sr. Antônio Fortunato Maximiano.
2.	 A Secretaria de Fiscalização de Integridade de Atos e Pagamentos de Pessoal e de Benefícios Sociais - Sefip analisou o processo, concluindo não haver irregularidade na concessão, conforme a instrução inserta à peça 11, assim vazada: 
"2. O ato foi destacado do TC-001.647/202-2 por determinação contida no Acórdão 6276/2020-TCU-Segunda Câmara, da lavra do Ministro-Substituto Marcos Bemquerer Costa, para realização de diligência proposta pelo Ministério Público (peças 2 e 3) .
3. Esta Unidade Técnica promoveu a diligência proposta pelo Ministério Público, solicitando memória de cálculo da média das remunerações de contribuição, bem como cópia do mapa de tempo de contribuição do ex-servidor (peça 4) .
4. A entidade, em resposta, encaminhou os documentos contidos nas peças 6 e 7, cuja análise se extrai que:
4.1. O servidor aposentou-se em 05/02/2018, com base no art. 40, § 1º, inciso III, alínea 'b', [da CF] (voluntária por idade, com proventos proporcionais calculados pela média das remunerações) , computados mais de 32 anos de tempo de atividade.
4.2. A memória de cálculo elaborada pelo Siape abrangeu o período de outubro/1994 a janeiro/2018 (peça 7, p.1-9) . Não se verificou irregularidade.
CONCLUSÃO
5. Em razão do exposto, e tendo em vista as análises realizadas no ato de concessão de aposentadoria do Sr. Antônio Fortunato Maximiano, esta Unidade Técnica considera que o ato em tela pode receber a chancela de legalidade e registro por esta Egrégia Corte.
PROPOSTA DE ENCAMINHAMENTO
6. Ante o exposto, propõe-se considerar LEGAL e conceder o registro do ato inicial de aposentadoria de Antônio Fortunato Maximiano, com fundamento no art. 71, inciso III, da Constituição Federal, no art. 1º, inciso V, e art. 39, incisos I e II, da Lei 8.443/1992, no art. 260 do Regimento Interno do Tribunal de Contas da União."
3.	O escalão dirigente da Sefip alinhou-se ao exame e ao encaminhamento sugeridos pela instrução acima reproduzida (peça 12) . Ao revés, o Ministério Público de Contas, representado pela Procuradora-Geral Cristina Machado da Costa e Silva, interpretou que a concessão em análise deve ser considerada ilegal, com negativa de registro ao correspondente ato, ante a existência de incorreção nos cálculos dos proventos do inativo, conforme os fundamentos que se seguem (peça 15) : 
"5. De acordo com a informação constante de fl. 5 do formulário de peça n.º 9, o valor da média das 80% maiores remunerações do ex-servidor Antônio Fortunato Maximiano foi R$ 2.682,99, havendo sido atribuídos a ele proventos no valor de R$ 2.644,85 à data da aposentadoria, ocorrida em 05/02/2018. Os contracheques de fls. 3 e 4 de peça n.º 14, relativos aos meses de março e abril/2018, confirmam o pagamento em questão.
6.	Ao analisarmos os elementos trazidos aos autos pelo órgão de pessoal da UFV, entendemos que é procedente a falha apontada no parecer ministerial de peça n.º 2, cujo item 5 reproduzimos:
'Ocorre que, considerando o tempo de serviço/contribuição do interessado (11.686 dias) , e o cálculo da média informado no ato (R$ 2.682,99) , o valor do provento pago diverge do valor devido: R$ 2.682,99/12.775*11.686 = R$ 2.454,28, e não R$ 2.644,85, valor de partida do benefício informado no ato.'
7.	Com efeito, o valor calculado pelo sistema Siape para o interessado, de R$ 2.644,85, está incorreto, uma vez que a proporção de tempo de serviço (11686 dias/12775 dias) , aplicada sobre a média aritmética encontrada de R$ 2.679,01, corresponde, na verdade, a R$ 2.450,63 (fls. 6/7 da peça n.º 7) .
8.	Portanto está ilegal a concessão de peça n.º 9, cabendo determinação ao órgão de origem para a correção dos proventos pagos ao inativo Antônio Fortunato Maximiano.
9.	Esclarecemos que atuamos nos presentes autos, em substituição ao Procurador Rodrigo Medeiros de Lima, por força de redistribuição de processos de pessoal no Ministério Público de Contas.
10. Por todo o exposto, com as vênias de estilo por divergir do encaminhamento proposto pela Sefip às peças n.ºs 11 e 12, esta representante do Ministério Público de Contas propõe ao Tribunal que:
10.1. considere ilegal a concessão inicial de aposentadoria de Antônio Fortunato Maximiano (CPF n.º 693-877-377-72) , com a consequente negativa de registro ao ato de peça n.º 9, devido a erro no cálculo da proporcionalidade dos proventos, dispensada a reposição dos valores indevidamente recebidos de boa-fé pelo interessado, a teor do que dispõe a Súmula TCU n.º 106;
10.2. seja determinado à Fundação Universidade Federal de Viçosa que, no prazo máximo de 15 (quinze) dias, promova a correção do cálculo dos proventos do inativo Antônio Fortunato Maximiano, bem como envie novo formulário inicial de aposentadoria à consideração da Corte de Contas, por meio do sistema e-Pessoal, espelhando a retificação da proporcionalidade do ex-servidor."
	É o Relatório.

não há.

Procuradora-Geral Cristina Machado da Costa e Silva.

PESSOAL. APOSENTADORIA. ERRO NO CÁLCULO DA MÉDIA DAS REMUNERAÇÕES. PROVENTOS PAGOS A MAIOR. ILEGALIDADE DO ATO. RECUSA DO CORRESPONDENTE REGISTRO. DETERMINAÇÕES.

APOSENTADORIA (APOS)

Secretaria de Fiscalização de Integridade de Atos e Pagamentos de Pessoal e de Benefícios Sociais - Sefip.

Em apreciação ato de concessão inicial de aposentadoria emitido pela Fundação Universidade Federal de Viçosa - UFV em benefício do Sr. Antônio Fortunato Maximiano.
2.	A concessão em análise ocorreu na modalidade voluntária por idade, com proventos proporcionais calculados com base na média das remunerações, nos termos do art. 40, § 1º, inciso III, alínea b, da CF (Redação dada pelas ECs 20/1998 e 41/2003) . O inativo aposentou-se em 05/02/2018, computados mais de 32 anos de tempo de atividade.
3.	O ato ora em exame estava inserido no TC-Processo 001.647/2020-2. Naquele processo, o Procurador Rodrigo Medeiros de Lima propôs efetuar diligência à UFV, com vistas a esclarecer dúvida acerca do cálculo dos proventos de aposentadoria do inativo (peça 2) . Acolhi essa sugestão, que igualmente foi referendada pela 2ª Câmara, mediante o Acórdão 6.276/2020 (Rel. 11/2020, Ata 18/2020, sessão de 9/6/2020, peça 3) , para determinar o destaque do ato com o objetivo de realizar a medida processual alvitrada.
4.	Em atenção à diligência, a UFV encaminhou ao Tribunal a memória de cálculo da média das remunerações de contribuição e o mapa de tempo de contribuição do interessado (peça 7) . Esses documentos foram examinados de forma antagônica pela unidade técnica e pelo Ministério Público de Contas, neste processo representado pela Procuradora-Geral Cristina Machado da Costa e Silva. A Secretaria instrutiva não vislumbrou qualquer irregularidade na matéria e o Parquet concluiu haver incorreção no cálculo dos proventos do inativo.
5.	Por conseguinte, a Sefip propôs a legalidade da concessão e o registro do correspondente ato. Ao revés, o MP/TCU defendeu a ilegalidade do ato e a negativa de seu registro.
6.	Para melhor compreensão do tema, reproduzo trecho do Parecer da Procuradora-Geral:
"6. Ao analisarmos os elementos trazidos aos autos pelo órgão de pessoal da UFV, entendemos que é procedente a falha apontada no parecer ministerial de peça n.º 2, cujo item 5 reproduzimos:
'Ocorre que, considerando o tempo de serviço/contribuição do interessado (11.686 dias) , e o cálculo da média informado no ato (R$ 2.682,99) , o valor do provento pago diverge do valor devido: R$ 2.682,99/12.775*11.686 = R$ 2.454,28, e não R$ 2.644,85, valor de partida do benefício informado no ato.'
7.	Com efeito, o valor calculado pelo sistema Siape para o interessado, de R$ 2.644,85, está incorreto, uma vez que a proporção de tempo de serviço (11686 dias/12775 dias) , aplicada sobre a média aritmética encontrada de R$ 2.679,01, corresponde, na verdade, a R$ 2.450,63 (fls. 6/7 da peça n.º 7) ."
7.	Compulsando a memória de cálculo da média das remunerações, o mapa de tempo de contribuição do inativo e o ato de concessão, chego à mesma conclusão do Parquet.
8.	De acordo com o art. 40, § 1º, inciso III, alínea b, da CF (Redação dada pelas EC 20/1998 e 41/2003) c/c o art. 1º da Lei 10.887/2004, os proventos devem corresponder à média aritmética simples das maiores remunerações, utilizadas como base para as contribuições do servidor ao regime de previdência a que esteve vinculado, correspondentes a 80% (oitenta por cento) de todo o período contributivo desde a competência de julho de 1994 ou desde a do início da contribuição, se posterior àquela.
9.	A média das remunerações indicada no ato corresponde a R$ 2.682,99 (peça 9, p. 5) . Os proventos atribuídos ao interessado foram de R$ 2.644,85 à data da aposentadoria (peça 9, p. 5) e, nos contracheques, também se verifica o valor de R$ 2.644,85 (peça 14, p. 3 e 4) .
10.	Ao aplicar sobre a média (R$ 2.682,99) a proporcionalidade referente ao tempo de serviço do inativo (32 anos ou 11.686 dias/35 anos ou 12.775 dias, peça 9, p. 5, e peça 7, p. 6) , chega-se à quantia de R$ 2.454,28, e não ao quantum de R$ 2.644,85 informado no ato e nos contracheques. 
11.	Constatado o desacerto no cálculo em análise, a concessão deve ser considerada ilegal, com a negativa de registro ao ato, aplicando-se a orientação fixada no verbete da Súmula/TCU 106 às parcelas indevidamente recebidas pelo interessado. 
12. 	Outrossim, de conformidade com o art. 262 do Regimento Interno/TCU, importa determinar à entidade de origem que faça cessar os pagamentos decorrentes do ato, sob pena de responsabilidade solidária da autoridade administrativa omissa, promovendo, no mesmo prazo, a correção do cálculo dos proventos do Sr. Antônio Fortunato Maximiano. 
13.	Deve-se igualmente determinar à UFV que comunique o beneficiário sobre a deliberação do Tribunal, alertando-o de que o efeito suspensivo proveniente da interposição de eventuais recursos não o exime da devolução dos valores percebidos indevidamente após a notificação, caso esses não sejam providos. Após, devem ser remetidos ao Tribunal documentos comprobatórios de que o inativo foi cientificado da deliberação desta Corte.
14.	Por fim, esclareço que o ato em questão deu entrada nesta Corte de Contas em 2019, não se aplicando a recente sistemática definida pelo Plenário, mediante o Acórdão 122/2021 (rel. min. Walton Alencar Rodrigues) , na linha de observar o Recurso Extraordinário 636.553, em que foi fixado prazo de cinco anos para que o TCU registre os atos de concessão inicial de aposentadoria, reforma ou pensão, após o qual serão considerados "tacitamente registrados", podendo posteriormente o ato que contenha alguma ilegalidade ser submetido ao procedimento de revisão de ofício, com base no art. 54 da Lei 9.784/1999 c/c o art. 260, § 2º, do Regimento Interno/TCU. 
	Ante o exposto, voto por que seja adotada a deliberação que ora submeto a este Colegiado.
TCU, Sala das Sessões, em 23 de março de 2021.
MARCOS BEMQUERER COSTA
Relator